【裁判字號】    98,消債清,212
【裁判日期】    990114
【裁判案由】    聲請清算程序
【裁判全文】
臺灣高雄地方法院民事裁定           98年度消債清字第212號
聲  請  人  甲○○
上列當事人因消費者債務清理事件聲請清算，本院裁定如下：
    主  文
聲請駁回。
聲請費用由聲請人負擔。
    理  由
一、聲請意旨略以：聲請人曾依「中華民國銀行公會會員辦理消
    費金融案件無擔保債務協商機制」（下稱債務協商機制）請
    求共同協商債務清償方案並經協商成立，約定聲請人每月應
    繳金額為新臺幣（下同）16,617元，惟聲請人每週需洗腎3
    次，工作能力降低至收入減少，經變賣自有房宅後仍無法維
    持生活開銷，被迫於97年4 月毀諾，此在客觀上自有不可歸
    責於己之事由致履行顯有重大困難之情事，而聲請人無擔保
    或無優先權之債務總額未逾1,200 萬元，復未經法院裁定開
    始清算程序或宣告破產，爰依法聲請清算等語。
二、按債務人與金融機構協商成立者，不得聲請更生或清算，但
    因不可歸責於己之事由，致履行顯有重大困難者，不在此限
    ；本條例施行前，債務人依金融主管機關協調成立之中華民
    國銀行公會會員辦理消費金融案件無擔保債務協商機制與金
    融機構成立之協商，準用前項之規定，消費者債務清理條例
    第151 條第5 項、第6 項分別定有明文，而消費者債務清理
    條例之立法目的，依其立法理由乃認陷於經濟上困境之消費
    者若任其於惡性循環之債務窘境中自生自滅，其將衍生嚴重
    之社會問題，致難以維持安定之社會經濟秩序，故有予之分
    別情形依更生或清算之程序清理其債務之必要，藉以妥適調
    整其與各相關債權人等間之權利義務關係，以謀求消費者經
    濟生活之更生機會，從而健全社會經濟發展，惟私法上之債
    之關係，係以當事人間之信賴關係為基礎，為社會經濟組織
    之重要支柱，故當事人於以法律行為追求自己之利益之際，
    亦應顧及對方之利益，並考量債權債務在社會上之作用，本
    於誠實及信用之原則，行使其債權及履行其債務，故消費者
    如已與金融機構協商成立，或於本條例施行前已依金融主管
    機關協調成立之中華民國銀行公會會員辦理消費金融案件無
    擔保債務協商機制與金融機構成立協商，因此係經當事人行
    使程序選擇權所為之債務清理契約，債務人理應受該成立之
    協議所拘束，如無特殊情事，其原即應依此協商結果而為誠
    信履行，惟因慮及有些協商於成立之時，或僅考量債權數額
    之清償而未慮及債務人之經濟能力，或債務人於嗣後因經濟
    情況變更（如清償期間收入或收益不如預期）而致依約履行
    將使其陷於經濟上之困境甚或履行不能，故上開條例於此即
    另開「因不可歸責於己之事由，致履行顯有重大困難者」之
    履行例外以助債務人之更生，則已成立協商者不能或不願依
    約履行而依例外條款復聲請更生或清算者，自應就其例外情
    形嚴予審核，於該當後復核其不能清償債務或有不能清償之
    虞而使其陷於經濟上之困境時始准之為其所負義務關係之調
    整，以避免其任意毀諾、濫用債務清理程序而藉此善意之立
    法惡意圖謀減免債務，致使該程序陷於道德之危險，並因此
    使社會之信用緊縮而造成經濟之動盪。
三、經查，本件聲請人於債清條例施行前之民國95年8 月15日業
    依「中華民國銀行公會會員辦理消費金融案件無擔保債務協
    商機制」而與最大債權金融機構即國泰世華商業銀行股份有
    限公司達成債務清償方案之協商，約定聲請人應自95年9 月
    起分100 期，且每月10日以16,617元依各債權銀行債權金額
    比例清償各項債務至全部清償為止，而聲請人嗣於97年4 月
    毀諾乙節，此有財團法人金融聯合徵信中心當事人查詢個人
    資料回覆書、協議書、無擔保還款計畫書等件在卷可稽（見
    本院卷第16至21頁），是聲請人於前既已依債務協商機制與
    金融機構成立協商，依上開說明，其原即應依此協商結果而
    為誠信履行，故其欲援引上開條例條項之例外規定而再聲請
    更生或清算時，自應就其不依約履行是否具不可歸責於己之
    事由而致履行顯有重大困難之情形嚴為審查以避免道德上之
    危險。
四、聲請人固以其對金融機構所負之債務計達1,170,011 元，而
    其因洗腎至收入減少，目前尚仰賴其子支應生活開銷，實無
    力支付協商金額，故認已有不可歸責於己之事由而致履行顯
    有重大困難之情形等語而為本件清算之聲請，並提出債權人
    清冊、財產及收入狀況說明書、收入切結書、綜合所得稅各
    類所得資料清單、財產歸屬資料清單、財團法人金融聯合徵
    信中心當事人查詢個人資料回覆書、診斷證明書等件為證，
    惟查：
  (一)聲請人戶籍地址於高雄市，有戶籍謄本附卷可稽（見本院卷
    第47頁），又債務人既因債務高築陷於經濟困難，則除特殊
    必要情形外，自應撙節支出，本院參諸內政部公告98年度高
    雄市每人每月最低生活費用（含食、衣、住、行、育、樂費
    用）為11,309元，認聲請人主張其每月基本生活開銷為10,0
    79元應屬合理。
  (二)聲請人主張其擔任推拿師，於96年至97年6 月每月收入2 萬
    元，而自96年7 月起其長子每月亦給與其12,000元乙節，有
    其提出之財產及收入狀況說明書可稽，且依其97年向本院聲
    請更生時即同年9 月所出具之收入切結書，切結其收入為每
    月18 ,000 元，亦經本院調閱本院97年度消債更字第1555號
    卷宗核閱屬實，則聲請人毀諾之97年4 月當時，其每月收入
    應有32 ,000 元，以其收入扣除其每月必要生活支出尚餘21
    ,921元，此數顯足以履行上開每月應償還之協商金額16,617
    元，又聲請人亦未釋明於協商成立之後有出現何不可歸責於
    己之特殊突發狀況，導致自己所得或支出產生重大變化，而
    聲請人所稱患病至其收入減少一節，雖有提出診斷證明書、
    身心障礙手冊、全民健康保險證明卡為憑，然觀諸該身心障
    礙手冊早於協商成立前之89年11月30日即已核發，另證明卡
    亦係於協商成立前之92年10月17日即已開始生效，是其於毀
    諾前後身體狀況並無變異，此足認其主張因病致收入減少云
    云不可採信，況依聲請人所陳其子自96年7 月起每月供應其
    12,000元作為生活開銷，其清償能力應較諸協商當時為佳，
    故而聲請人所陳因有不可歸責之事由而致履行協議有重大困
    難云云顯非無疑，且聲請人名下尚有非自用住宅之價值729,
    060 元之共有土地1 筆，有聲請人財產歸屬資料清單在卷可
    按（見本院卷第14頁），若得變賣用以清償債務，聲請人即
    得僅餘440,951 元之債務，以其上開每月得清償21,921元之
    清償能力，約2 年即得全數清償其債務，故聲請人之個人情
    況尚不得認其已有不能償債務或有不能清償之虞之情事，其
    所為之主張自不足採。
五、綜上，本件聲請人尚無不可歸責於己之事由而致履行協議有
    重大困難之例外情形，且其應具履行能力，而其個人收入亦
    應足供無擔保債務之履行清償，其現之情況尚非有不能償債
    務或有不能清償之虞，依上開說明及規定，其聲請之清算應
    未具足必要要件，自應駁回其清算之聲請。
六、依消費者債務清理條例第8 條、第15條，民事訴訟法第78條
    ，裁定如主文。
中    華    民    國    99    年    1     月    14    日
              民事第四庭    法      官  楊淑儀
上為正本係照原本作成。
如不服本裁定，應於裁定送達後10日內，以書狀向本院提出抗告
，並繳納抗告費新臺幣1,000元。
中    華    民    國    99    年    1     月    14    日
                            書  記  官  王資惠

司法院資訊處製作；財團法人民間司法改革基金會備份。
